【裁判字號】    97,上訴,1798
【裁判日期】    971120
【裁判案由】    偽造文書等
【裁判全文】
臺灣高等法院刑事判決                97年度上訴字第1798號
上  訴  人  臺灣臺北地方法院檢察署檢察官
被      告  乙○○
上列上訴人因被告偽造文書等案件，不服台灣台北地方法院九十
六年度訴字第二○一五號，中華民國九十七年一月二十八日第一
審判決（起訴案號：台灣台北地方法院檢察署九十六年度偵字第
二二七一二號），提起上訴，本院判決如下：
    主  文
原判決關於行使偽造私文書參罪及定執行刑部分均撤銷。
乙○○行使偽造私文書，足以生損害於他人，累犯，處有期徒刑
參月，如易科罰金，以新台幣壹仟元折算壹日，附表所示之偽造
「賴志文」署押肆枚、信用卡簽帳單顧客收執聯壹張，均沒收；
又行使偽造私文書，足以生損害於他人，累犯，處有期徒刑參月
，如易科罰金，以新台幣壹仟元折算壹日，附表編號一所示之偽
造「賴志文」署押壹枚，沒收；又行使偽造私文書，足以生損害
於他人，累犯，處有期徒刑參月，如易科罰金，以新台幣壹仟元
折算壹日，附表編號一所示之偽造「賴志文」署押壹枚，沒收。
應執行有期徒刑陸月，如易科罰金，以新台幣壹仟元折算壹日，
如附表所示之偽造「賴志文」署押肆枚、信用卡簽帳單顧客收執
聯壹張，均沒收。
其他上訴駁回。
    事  實
一、乙○○於民國九十一年十二月十二日，因偽造文書案件，經
    台灣板橋地方法院判處有期徒刑三月，九十二年二月十日確
    定，並於九十二年七月二十九日易科罰金執行完畢，猶不知
    悛悔，於九十六年五月二十二日，隨同友人黃宇任前往台北
    市○○區○○路一五七巷十一號七樓黃宇任住所，無意間在
    客廳書櫃上，發現一張由甲○○（即黃宇任之母親）向聯邦
    銀行申請使用之信用卡（卡號詳卷），因家中生活狀況不好
    ，復遭催討其妻生產時向他人調借之款項，一時無力償還，
    為籌錢應急，竟萌竊取信用卡使用之為自已不法所有之意圖
    ，趁黃宇任不注意時，竊盜該張聯邦銀行信用卡，藏放自己
    衣服口袋，而得手；之後即先後各基於行使偽造私文書及意
    圖為自己不法所有之詐欺犯意，未經甲○○之授權或同意，
    先於九十六年五月二十二日信用卡竊盜得手後至九十六年五
    月三十一日下午三時二十二分許刷卡前某時段，在不詳地點
    ，於所竊盜之聯邦銀行信用卡背面簽名欄，偽簽「賴志文」
    之署名一枚，偽造完成表彰賴志文本人同意以該信用卡上之
    簽名字樣作為日後刷卡消費時之身分認證憑據之私文書後，
    於下列時、地持用信用卡結帳消費：
  (一)九十六年五月三十一日上午十時，撥打電話向台北縣新莊市
    ○○路育農巷四號二樓「尼萊亞茶葉咖啡行」負責人鍾志敏
    ，購買價錢新台幣（下同）五萬元之阿里山茶葉二十包，雙
    方並於當日下午三時二十二分許，在台北縣鶯歌鎮○○○路
    阿婆壽司店前碰面，乙○○將上揭經其在背面偽簽「賴志文
    」署名之聯邦銀行信用卡交予鍾志敏刷卡結帳，接著於該次
    信用卡交易之一式三聯（顧客存根聯、商店存根聯及銀行存
    根聯）之交易簽帳單之確認欄位偽造「賴志文」署名三枚，
    及於估價單偽造「賴志文」之署名一枚，偽造「賴志文」名
    義表示確認簽帳單上記載之交易標的及金額之私文書（交易
    簽帳單及估價單），再將之交予不知情之鍾志敏而行使之，
    使鍾志敏誤信乙○○確係該張信用卡領用人本人，因陷於錯
    誤，同意乙○○刷卡結帳，而將所購買之阿里山茶葉二十包
    交付予乙○○，乙○○取得茶葉後旋即變現花用，足以生損
    害於甲○○、特約商店「尼萊亞茶葉咖啡行」及依信用卡契
    約法律關係應給付刷卡金額五萬元予商店之發卡銀行聯邦商
    銀。
  (二)九十六年六月九日上午十一時許，持上揭所竊盜之聯邦銀行
    信用卡，前往桃園縣桃園市○○路六十之十七號一樓「伊麗
    莎白珠寶銀樓」，購買價錢一萬六千一百元之珠寶，將上揭
    經其在背面偽簽「賴志文」署名之聯邦銀行信用卡交予店員
    結帳，而行使之，足以生損害於「賴志文」、「伊麗莎白珠
    寶銀樓」及聯邦銀行對於信用卡管理之正確性，該店店員誤
    信乙○○確係該張信用卡領用人本人，因陷於錯誤，同意乙
    ○○刷卡結帳，惟因刷卡未過，交易未成而未遂。
  (三)九十六年六月十九日晚上七時十分許，持上揭所竊盜之聯邦
    銀行信用卡，前往上址「尼萊亞茶葉咖啡行」，購買二萬五
    千元之商品，將上揭經其在背面偽簽「賴志文」署名之聯邦
    銀行信用卡交予店員結帳，而行使之，足以生損害於「賴志
    文」、「尼萊亞茶葉咖啡行」及聯邦銀行對於信用卡管理之
    正確性，該店店員誤信乙○○確係該張信用卡領用人本人，
    因陷於錯誤，同意乙○○刷卡結帳，惟因刷卡未過，交易未
    成而未遂。
二、嗣因九十六年五月初赴日，至九十六年七月三十一日返國之
    甲○○，看見帳單消費明細，發現聯邦銀行信用卡遭竊（家
    中其他財物、信用卡，均未失竊），詢問其子黃宇任得知僅
    乙○○到訪，於九十六年八月十日，前往台北市政府警察局
    大安分局敦化南路派出所報案，因而循線查知上情。
三、案經甲○○訴由台北市政府警察局刑事警察大隊移送台灣台
    北地方法院檢察署檢察官聲請以簡易判決處刑，原審認不宜
    改依通常程序審理。
    理  由
壹、程序部分：
    被告乙○○對於本案認定事實所引用之證據資料，於本院準
    備程序及審理期日調查證據中均陳明同意引用為本案證據，
    而本院審酌該等言詞供述及書面非供述證據作成時之情況認
    為適當，依刑事訴訟法第一百五十九條之一至第一百五十九
    條之五之規定，均有證據能力。
貳、實體方面：
一、上揭犯罪事實，已據被告於警詢、偵查、原審及本院審理時
    ，均坦承不諱，核與證人即告訴人甲○○、告訴代理人即聯
    邦銀行信用卡風險管理科專員江旭之、「尼萊亞茶葉咖啡行
    」之負責人鍾志敏於警詢中指證情節大致相符，並有信用卡
    盜刷明細、信用卡簽帳單、估價單、台北市政府警察局大安
    分局敦化南路派出所受理刑事案件報案三聯單、聯邦銀行爭
    議交易聲明書、信用卡中心查詢結果各一件（九十六年度偵
    字第二二七一二號卷第十九頁至第二十三頁），足見被告前
    揭任意性自白與事實相符。是本件事證明確，被告犯行洵堪
    認定，應予依法論科。
二、按在信用卡背面簽名欄內簽名，單純自形式上觀之，即足以
    表示信用卡之簽名者於信用卡有效期限內有權使用該信用卡
    之辨識及證明，性質上應屬刑法第二百十條之私文書（最高
    法院九十一年台上字第五二○九號判決意旨參照）；又信用
    卡為交易工具之交易行為，不論特約商店所使用之簽帳單係
    一式三聯或一式二聯，持卡人在特約商店已填妥交易標的及
    金額等應記載事項上之簽帳單上簽名，即係表示持卡人承認
    有此交易行為之意思，該簽帳單之每一聯，自均屬有關權利
    義務證明之私文書，不因其用途不同而有異（最高法院八十
    九年度台上字第五八二○號判決參照）；而在估價單上偽簽
    他人署押，係表示他人有向該店購買如估價單所記載之商品
    及價錢之事實與證明，亦屬有關權利義務證明之私文書。查
    被告於竊盜告訴人聯邦銀行信用卡後至九十六年五月三十一
    日下午三時二十二分許刷卡結帳間，在不詳地點於該信用卡
    背面簽名欄內偽造「賴志文」署名一枚後，完成表彰該簽名
    者於信用卡有效期限內有權使用該信用卡之辨識及證明之私
    文書，即以持卡消費結帳方式，至特約商店「尼萊亞茶葉咖
    啡行」、「伊麗莎白珠寶銀樓」，佯以其為真正持卡人，將
    信用卡及所偽造簽帳單、估價單而向前揭特約商店簽帳購物
    ，使商家誤認係真正持卡人持卡消費，而將商品交付被告（
    另二次將信用卡交予特約商店刷卡未過），足見被告自始即
    意圖以冒名簽帳方式向商店詐取財物，雖一般信用卡購物，
    均由發卡銀行先行代為墊付價款，再由發卡銀行向消費者請
    款，特約商店能自發卡銀行取得款項，然發卡銀行與特約商
    店所定契約，限於真正持卡人持卡消費，始代墊款項，是以
    在消費者持卡簽帳時，商店先行核對信用卡真假及是否本人
    簽名，而於信用卡真正卻遭人冒名簽帳消費時，商店雖能受
    償，乃係商店與發卡銀行間之危險負擔約定，並非商店無須
    注意信用卡是否遭冒名使用，本件特約商店「尼萊亞茶葉咖
    啡行」、「伊麗莎白珠寶銀樓」，係因誤認被告即為真正領
    用該等信用卡之人，始同意被告使用上開聯邦銀行信用卡，
    自足以生損害於真正持卡人即告訴人、特約商店「尼萊亞茶
    葉咖啡行」、「伊麗莎白珠寶銀樓」及聯邦銀行對於信用卡
    管理之正確性。因此，被告竊取告訴人之聯邦銀行信用卡
    ，核其所為係犯刑法第三百二十條第一項之竊盜罪。被告
    在告訴人之聯邦銀行信用卡背面之簽名欄偽造「賴志文」簽
    名後，於事實欄一、(一)之時間、地點，持用該信用卡及以「
    賴志文」名義簽署之信用卡簽帳單（一式三聯，顧客存根聯
    、商店存根聯及銀行存根聯）、估價單，而取得商品之行為
    ，係犯刑法第二百十六條、第二百十條行使偽造私文書罪，
    及刑法第三百三十九條第一項詐欺取財罪。被告於事實一
    、(二)之時間、地點，持用該信用卡購物結帳，因刷卡未過而
    交易未成，遂未取得商品，係犯刑法第二百十六條、第二百
    十條行使偽造私文書罪，及刑法第三百三十九條第三項詐欺
    取財未遂罪，關於詐欺取財未遂部分，依刑法第二十五條第
    二項規定減輕其刑。被告於事實一、(三)之時間、地點，持
    用該信用卡購物結帳，因刷卡未過而交易未成，遂未取得商
    品，係犯刑法第二百十六條、第二百十條行使偽造私文書罪
    ，及刑法第三百三十九條第三項詐欺取財未遂罪，關於詐欺
    取財未遂部分，依刑法第二十五條第二項規定減輕其刑。被
    告於所竊得之信用卡背面簽名欄、信用卡簽帳單顧客收執聯
    、商店存根聯、銀行存根聯之簽名欄（一式三聯）及估價單
    上偽造署押之行為，均為偽造私文書之部分行為，且其偽造
    私文書後進而行使，其偽造之低度行為亦為行使之高度行為
    所吸收，均不另論罪。又被告主觀上係基於詐得財物之動機
    ，係以單一犯意接續在信用卡背面簽名欄、簽帳單（一式三
    聯）、估價單偽造「賴志文」署押，因此各個舉動不過為犯
    罪行為之一部，雖經刑法分別給予不同罪名之評價，是同一
    刑案案件中之數偽造行為可視為一刑事訴訟程序之數個階段
    ，不過係行為接續而完成整個犯罪，顯係基於單一犯意接續
    所為，侵害單一法益，應包括於一行為予以評價，為接續犯
    ，論以行使偽造私文書之一罪（最高法院八十四年度台非字
    第十號判決參照）。被告於犯罪事實一、(一)、(二)、(三)所示時
    間，持上開信用卡盜刷時，其行使偽造私文書、詐欺取財既
    遂、詐欺取財未遂等罪之實行行為，客觀上已有局部之重合
    ，且其等行為之重合時點，依社會一般通念，均係在該等行
    為之著手階段，自可認被告所為，係基於同一犯罪故意，而
    實行一個犯罪行為，核屬一行為觸犯行使偽造私文書、詐欺
    取財之罪名，而為想像競合犯，均應依刑法第五十五條之規
    定，從一重之行使偽造私文書罪處斷，檢察官聲請簡易判決
    處刑書認上開各二罪應予分論併罰，容有誤會，應予更正。
    聲請簡易判決處刑書雖漏未論及被告在告訴人之聯邦銀行信
    用卡背面偽簽「賴志文」，而偽造完成「賴志文」本人同意
    以該簽名字樣作為日後刷卡消費時之身分認證憑據之私文書
    ，復持以刷卡行使之犯罪事實，惟此部分犯行與聲請簡易判
    決處刑書業已敘及之其他此部分之犯罪事實間，具有實質上
    一罪關係，自得併予審究。被告於九十一年十二月十二日，
    因偽造文書案件，經台灣板橋地方法院判處有期徒刑三月，
    九十二年二月十日確定，並於九十二年七月二十九日易科罰
    金執行完畢，有本院被告全國前案紀錄表在卷足參，其於有
    期徒刑執行完畢後五年內再犯本件有期徒刑之罪，為累犯，
    上開各罪均應依修正後刑法第四十七條第一項加重其刑，其
    中事實欄一、(二)、(三)之詐欺取財未遂罪，應先加後減。被告
    所為竊盜罪及三次行使偽造私文書罪，犯意各別，行為互殊
    ，應予分論併罰。
三、關於竊盜犯行部分。原審以被告竊盜罪證明確，適用刑法第
    三百二十條第一項、第四十一條第一項前段、第四十七條第
    一項、刑法施行法第一條之一，並審酌被告正值青壯，不思
    以正途獲取財物，竟因一貪念而為本案犯行，惟斟酌其品行
    、生活狀況、智識程度、犯罪動機、手段尚稱單純，犯罪所
    生損害程度非鉅，犯罪後坦承犯行，但尚未與告訴人達成和
    解等一切情狀，量處拘役二十日，及諭知以一千元折算一日
    之易科罰金折算標準，經核認事用法，並無違誤，量刑亦屬
    妥當，應予維持。檢察官循告訴人請求上訴，上訴指摘量刑
    實屬過輕，原判決容有不當，查量刑屬法院之職權，原判決
    已審酌刑法第五十七條所列各事項予以綜合考量，就量刑輕
    重之準據已論敘綦詳，並在法定刑內科處其刑，經核於法並
    無不合，檢察官此部分之上訴理由，並無足採，應予駁回。
四、關於行使偽造私文書部分。原審以被告行使偽造私文書三罪
    ，罪證明確予以論罪科刑，固非無見。惟查，(一)被告有於所
    竊盜之告訴人信用卡背面簽名欄偽簽「賴志文」姓名，偽造
    賴志文同意於信用卡有效期限內有權使用該信用卡之辨識及
    證明之私文書，原審以信用卡已經丟棄，認無從證明，就此
    部分行為未予審酌，即有未洽；(二)被告所竊盜之告訴人信用
    卡背面簽名欄之「賴文志」一枚，係偽造之署名，在無證據
    證明滅失前，應依刑法第二百十九條規定諭知沒收；另本件
    被告係於一式三聯之信用卡簽帳單簽「賴志文」署名（同前
    偵查卷第十九頁），其中顧客存根聯一紙，係交由被告收執
    ，為被告所有，因違犯本案偽造私文書所得，在無證據證明
    滅失前，依刑法第三十八條第一項第三款規定宣告沒收，商
    店存根聯及銀行存根聯，則已交付「尼萊亞茶葉咖啡行」及
    聯邦商銀（附表編號二），估價單（附表編號三），亦已交
    付「尼萊亞茶葉咖啡行」，雖均非被告所有，惟該信用卡商
    店存根聯、銀行存根聯及估價單上「賴志文」簽名，均係偽
    造署押，應依刑法第二百十九條規定諭知沒收，原審對於被
    告收執之信用卡簽帳單顧客收執聯，未予宣告沒收，復未說
    明理由，對於信用卡背面簽名欄、信用卡簽帳單銀行存根聯
    所偽造之「賴志文」署名各一枚，在無證據證明已經滅失，
    未諭知沒收，亦有未洽；(三)刑法第二百十六條、第二百十條
    之法定刑為五年以下有期徒刑，依刑法第三十三條第三款規
    定：「有期徒刑二月以上十五年以下。但遇有加減時，得減
    至二月以下，或加至二十年」，原審就被告所犯之行使偽造
    私文書罪，分別諭知「拘役」五十日、「拘役」二十日及「
    拘役」二十日，即有違誤。檢察官循告訴人請求上訴意旨認
    此部分原審量刑過輕，即有理由，關於被告行使偽造私文書
    三罪部分及其定應執行刑，均應予撤銷改判。本院審酌被告
    正值青壯，不思以正途獲取財物，竟因一貪念而為本案犯行
    ，惟斟酌其品行、生活狀況、智識程度、犯罪動機、手段尚
    稱單純，犯罪所生損害程度非鉅，犯罪後坦承犯行，但尚未
    與告訴人達成和解等一切情狀，各量處有期徒刑三月，並均
    諭知以一千元折算一日之易科罰金折算標準，及定其應執行
    有期徒刑六月，暨諭知以一千元折算一日之易科罰金折算標
    準。告訴人聯邦銀行信用卡背面簽名欄「賴志文」之簽名一
    枚（附表編號一），係偽造之署名，被告先後三次持該信用
    卡購物結帳，該信用卡雖未扣案，然無其他證據證明已經滅
    失，於本案行使偽造私文書三罪罪刑，均應依刑法第二百十
    九條規定告沒收，被告於事實欄一、(一)，在一式三聯之信用
    卡簽帳單、估價單偽造「賴志文」署名，其中顧客存根聯一
    紙（附表編號二），係交由被告收執，為被告所有，因違犯
    本案偽造私文書所得，而商店存根聯及銀行存根聯，則已交
    付「尼萊亞茶葉咖啡行」及聯邦商銀（附表編號二），估價
    單（附表編號三），亦已交付「尼萊亞茶葉咖啡行」，均非
    被告所有，不予宣告沒收，惟該信用卡簽帳單之商店存根聯
    、銀行存根聯及估價單上「賴志文」簽名，則均係偽造署押
    ，應於本案事實一、(一)之行使偽造私文書罪刑，分別依刑法
    第三十八條第一項第三款、第二百十九條規定，諭知宣告沒
    收。
據上論斷，應依刑事訴訟法第三百六十九條第一項前段、第三百
六十四條、第三百六十八條、第二百九十九條第一項、刑法第二
百十六條、第二百十條、第三百三十九條第一項、第三項、第二
十五條第二項、第五十五條、第四十一條第一項前段、第四十七
條第一項、第五十一條第五款、第三十八條第一項第三款、第二
百十九條、刑法施行法第一條之一，判決如主文。
本案經檢察官繆卓然到庭執行職務。
中    華    民    國    97    年    11    月    20    日
                刑事第十三庭審判長法  官  曾德水
                                  法  官  趙文卿
                                  法  官  林婷立
以上正本證明與原本無異。
竊盜罪部分，不得上訴。
偽造文書部份，如不服本判決，應於收受送達後10日內向本院提
出上訴書狀，其未敘述上訴之理由者並得於提起上訴後10日內向
本院補提理由書（均須按他造當事人之人數附繕本）「切勿逕送
上級法院」。
                                  書記官  王增華
中    華    民    國    97    年    11    月    25    日
附錄本案論罪科刑法條全文：
刑法第二百十六條
行使第二百十條至第二百十五條之文書者，依偽造、變造文書或
登載不實事項或使登載不實事項之規定處斷。
刑法第二百十條
偽造、變造私文書，足以生損害於公眾或他人者，處五年以下有
期徒刑。
刑法第三百三十九條
意圖為自己或第三人不法之所有，以詐術使人將本人或第三人之
物交付者，處五年以下有期徒刑、拘役或科或併科一千元以下罰
金。
以前項方法得財產上不法之利益或使第三人得之者，亦同。
前二項之未遂犯罰之。
刑法第三百二十條
意圖為自己或第三人不法之所有，而竊取他人之動產者，為竊盜
罪，處五年以下有期徒刑、拘役或五百元以下罰金。
意圖為自己或第三人不法之利益，而竊佔他人之不動產者，依前
項之規定處斷。
前二項之未遂犯罰之。
附表：
┌───┬────────┬───────────────┐
│編號  │文書名稱        │ 偽造之署押、數量             │
├───┼────────┼───────────────┤
│ 一   │告訴人聯邦銀行信│ 信用卡背面之簽名欄偽造「賴志 │
│      │用卡            │ 文」署名一枚。               │
├───┼────────┼───────────────┤
│ 二   │信用卡簽帳單（一│顧客收執聯（含偽造「賴志文」│
│      │式三聯）        │  署名一枚）一張              │
│      │                │特約商店收執聯偽造「賴志文」│
│      │                │  署名一枚                    │
│      │                │特約銀行收執聯偽造「賴志文」│
│      │                │  署名一枚。                  │
├───┼────────┼───────────────┤
│ 三   │估價單          │ 偽造「賴志文」署名一枚       │
└───┴────────┴───────────────┘


司法院資訊處製作；財團法人民間司法改革基金會備份。
